最　高　行　政　法　院　判　決
　　　　　　　　　　　　　　　　　　 96年度判字第00433號
上　訴　人　財政部臺灣省北區國稅局
代　表　人　甲○○　　　　送達處所同上
　　　　　　　　　　　　（送達代收人 乙○○ 送達處所同上）
被 上訴 人　丙○○
上列當事人間因綜合所得稅事件，上訴人對於中華民國94年6月
16日臺北高等行政法院93年度訴字第968號判決，提起上訴，本
院判決如下：
　　主  文
原判決廢棄，發回臺北高等行政法院。
　　理  由
壹、本件上訴人主張：查被上訴人配偶於民國（下同）83年度為
    旭展窯業股份有限公司（下稱旭展公司）之股東兼董事，且
    曾參與該公司83年10月26日召開之董事會，該次董事會中通
    過增資案。該公司85年8月31日召開股東臨時會，全體股東
    均出席或委託出席，臨時會中通過減資案。則被上訴人應已
    知悉該公司增、減資之目的係將出售土地增益分配予股東，
    並非善意信賴之第三者，其取有系爭所得未申報，已違反結
    算申報義務，被上訴人未申報系爭營利所得，縱無故意，但
    應注意，能注意而不注意，自有過失；又財政部69年台財稅
    第33694號函釋，僅在說明公司辦理減資以現金收回資本公
    積轉增資配發之增資股票性質，該函釋已停止適用，且上訴
    人所屬中壢稽徵所之函覆僅針對系爭所得應否辦理扣繳予以
    回覆，並未論及所得人 (納稅義務人)領受系爭所得無須報
    繳所得稅。被上訴人取有系爭所得未申報，已違反結算申報
    義務，與公司負責人是否須負扣繳義務，屬不同事件，原審
    卻認被上訴人據上訴人所屬中壢稽徵所函覆扣繳義務人系爭
    所得非屬盈餘之分配，無須辦理扣繳而未為申報之事實無過
    失，有判決不適用法規之情事。另旭展公司將其巨額資產藉
    增資後減資之取巧規劃，以現金收回資本公積轉增資配發股
    票之行為，從外觀上看來雖為2個法律行為，而實係隱匿股
    東收取公司分配盈餘之應課稅事實，即規避股東原應負擔之
    稅負，此一故意以不正當方法逃漏稅之安排，有悖於租稅公
    平原則及違背租稅正義，經上訴人認屬該行為違背所得稅法
    第2條規定，不適用財政部69年台財稅第33694號函釋，應適
    用財政部84年3月22日台財稅第84161144號函釋規定，並依
    司法院釋字第420號解釋意旨，就被上訴人未申報取自旭展
    公司之實質藉由減資收取現金之漏稅行為予以論處，於法有
    據，並無不合。惟原審僅從文義上解釋，即認定被上訴人相
    信財政部69年台財稅第33694號函釋及本於上訴人所屬中壢
    稽徵所之函覆而對於系爭所得未為申報，並無過失，而未依
    司法院釋字第275號及第420號解釋之意旨判決，顯有違誤。
    綜上，原判決將訴願決定及原處分有關旭展公司收回被上訴
    人配發之股票給付新臺幣（下同）900萬元所得之罰鍰部分
    均撤銷，係屬行政訴訟法第243條規定判決不適用法規或適
    用不當為違背法令情事，爰請求廢棄原判決。
貳、被上訴人未提出上訴答辯狀。
參、原判決以：查被上訴人取得旭展公司收回其持有該公司資本
    公積轉增資配發股票之現金9,000,000元，固未據辦理扣繳
    稅款，然查被上訴人配偶黃福樵為旭展公司股東，而旭展公
    司曾於86年1月27日以展發字第001號文，就「以出售資產增
    資再減資退回股款，是否應辦理扣繳？」乙事函詢上訴人所
    屬中壢稽徵所，經該所以86年2月21日北區國稅中壢資第
    86067232號函覆：「貴公司辦理減資退還原資本公積轉增資
    額85,380,000元，經核非屬盈餘之分配，尚免辦理扣繳，請
    查照。」有旭展公司查詢文及上訴人所屬中壢稽徵所函覆之
    影本各附原審卷足稽，且為兩造所不爭執，堪信被上訴人主
    張其因而據以為系爭所得非屬盈餘之分配，無須辦理扣繳而
    未為申報之事實信而有據。上訴人對此僅稱所屬中壢稽徵所
    係就應否扣繳事宜予以函覆，此與本案被上訴人之配偶黃福
    樵確有領取公司減資所發給之實質現金，屬股東營利所得，
    應申報個人綜合所得稅無涉等云，只就本稅部分予以答辯，
    並未對罰鍰部分有無故意過失為正面答辯，自有未合，是被
    上訴人據上訴人所屬中壢稽徵所之函覆「．．．非屬盈餘之
    分配．．．」而未辦理扣繳及申報，實無過失可言，依司法
    院釋字第275號解釋「無過失，不應處罰」之意旨，本件被
    上訴人有關系爭罰鍰部分無過失之主張自屬可採。惟被上訴
    人另漏報黃福樵取自復華證券金融股份有限公司營利所得3,
    028元部分，被上訴人並未爭執，確屬漏報，上訴人就此部
    分予以科罰即無違誤，附此敘明。另查上訴人主張財政部69
    年台財稅第33694號函釋（公司以資本公積轉增資再辦理減
    資，．．．非屬盈餘分配，而屬股票轉讓之性質．．．），
    財政部亦認該69年之函釋留有納稅人規劃之空間與妥適性，
    爰於90年12月5日台財稅第0900063931號函覆說明4指陳該函
    ：「易引發租稅規避，造成租稅不公，．．．並自87年11月
    1日起，不再援引適用。」等云，足知有關財政部69年台財
    稅第33694號函釋意旨自87年11月1日起始不再適用，是以本
    件被上訴人85年度綜合所得稅結算申報之際，上開財政部69
    年之函文意旨，參照司法院釋字第287號解釋意旨，並非無
    適用之餘地。益見被上訴人本於上訴人所屬中壢稽徵所之函
    覆而對於系爭所得未為申報，並無過失可言。從而上訴人以
    被上訴人漏報此部分系爭所得部分科予罰鍰，復查及訴願決
    定遞予維持，均有違誤；就被上訴人另漏報黃福樵取自復華
    證券金融股份有限公司營利所得3,028元部分，上訴人予以
    科罰則無違誤，復查及訴願決定遞予維持，並無不合。
肆、本院按：
  一「個人之綜合所得總額，以其全年左列各類所得合併計算之
    ：第1類：營利所得：公司股東所分配之股利總額、合作社
    社員所分配之盈餘總額、合夥組織營利事業之合夥人每年度
    應分配之盈餘、獨資資本主每年自其獨資經營事業所得之盈
    餘及個人一時貿易之盈餘皆屬之。」「納稅義務人應於每年
    2月20日起至3月底止，填具結算申報書，向該管稽徵機關，
    申報其上一年度內構成綜合所得總額或營利事業收入總額之
    項目及數額，以及有關減免,扣除之事實，並應依其全年應
    納稅額減除暫繳稅額,尚未抵繳之扣繳稅額及可扣抵稅額，
    計算其應納之結算稅額，於申報前自行繳納。但短期票券利
    息所得之扣繳稅款不得減除。」「納稅義務人有左列各類所
    得者，應由扣繳義務人於給付時，依規定之扣繳率或扣繳辦
    法，扣取稅款，並依第92條規定繳納之．．．」「公私機關
    、團體、學校、事業或執行業務者每年所給付依前條規定應
    扣繳稅款之所得，及第14條第1項第10類之其他所得，因未
    達起扣點，或因不屬本法規定之扣繳範圍，而未經扣繳稅款
    者，應於每年1月底前，將受領人姓名、住址、國民身分證
    統一編號及全年給付金額等，依規定格式，列單申報主管稽
    徵機關；並應於2月10日前，將免扣繳憑單填發納稅義務人
    。」「納稅義務人已依本法規定辦理結算申報，但對依本法
    規定應申報課稅之所得額有漏報或短報情事者，處以所漏稅
    額兩倍以下之罰鍰。」為行為時所得稅法第14條第1項第1類
    、第71條第1項、第88條、第89條第3項及第110條第1項所明
    定。
  二本件被上訴人之配偶黃福樵為旭展公司之股東，被上訴人於
    辦理85年度綜合所得稅結算申報時，涉嫌漏報其配偶黃福樵
    取自該公司之營利所得計9,000,000元，案經人檢舉由上訴
    人查得，上訴人就系爭旭展公司收回被上訴人配發之股票給
    付9,000,000元所得部分予以裁處罰鍰，被上訴人不服，主
    張其業於上訴人寄發90年2月14日處分書前之89年6月21日自
    動辦理補申報並補繳稅款，符合稅捐稽徵法第48條之1自動
    補報加息免罰之規定等語，申請復查未獲變更，提起訴願亦
    遭決定駁回，遂提起本件行政訴訟原判決以：『被上訴人取
    得旭展公司收回其持有該公司資本公積轉增資配發股票之現
    金，未據辦理扣繳稅款，而旭展公司曾於86年1月27日就「
    以出售資產增資再減資退回股款，是否應辦理扣繳」乙事函
    詢上訴人所屬中壢稽徵所，經該所以86年2月21日北區國稅
    中壢資第86067232號函覆：「貴公司辦理減資退還原資本公
    積轉增資額85,380,000元，經核非屬盈餘之分配，尚免辦理
    扣繳，請查照。」有該影本在卷可稽，且為上訴人所不爭執
    。』認系爭所得非屬盈餘之分配，無需辦理扣繳，被上訴人
    未申報並無過失，不應處罰，因將該部分訴願決定及原處分
    均予撤銷（被上訴人另漏報黃福樵取自復華證券金融股份有
    限公司營利所得3,028元部分，上訴人予以科罰無違誤，遞
    予維持），固非無見。
  三惟按行政訴訟法第132條規定：「行政法院於撤銷訴訟，應
    依職權調查證據；．．．。」，行政法院自應本於職權調查
    證據，而依法認定事實及適用法律。證據取捨與認定事實均
    不得違背經驗法則或論理法則，否則判決違背法令。經查：
  (一)旭展公司於83年12月26日及85年8月31日股東臨時會，分別
    討論增、減資事項，被上訴人配偶黃福樵於83年度為旭展公
    司之股東兼董事，且曾參與該公司83年10月26日召開之董事
    會，該次董事會中通過增資案。該公司85年8月31日召開股
    東臨時會，全體股東均出席或委託出席，臨時會中通過減資
    案，以上均有旭展公司會議事錄影本可稽。則本件旭展公司
    全體股東既均出席或委託他人出席上開會議，被上訴人之配
    偶黃福樵更參與該討論增資之會議，被上訴人應已知悉該公
    司增、減資之目的係將出售土地增益分配予股東，理應較一
    般人更能注意了解，其從公司出售土地溢價中所分得之金錢
    ，不論用何名目均為原來出資以外之新收入等情，依上開證
    據，是否能謂被上訴人就上開違反行政法上義務行為不具責
    任條件，即有商榷餘地。
  (二)再查，旭展公司於88年5月起即呈無營業狀態，迄上訴人查
    獲時仍未辦理清算，此為原審所認定之事實，則該公司竟利
    用結束營業前，將公司鉅額資產分配發放予股東，而不依正
    當程序辦理清算，有無借以規避股東應負擔之稅負，而以不
    正當方法逃漏稅？旭展公司增、減資行為，是否故意以不正
    當方法逃漏稅之虛偽安排，以迂迴之方法分配土地交易所得
    予股東，使股東規避其原應負擔之稅負，實質有違租稅公平
    原則，被上訴人是否仍不得以信賴財政部69年台財稅第3369
    4號與81年台財稅第810140011號函釋，作為免責事由。以上
    事實，攸關被上訴人漏未申報系爭所得，是否確無故意過失
    之責任條件，實情究屬如何，仍應由原法院詳為審究。
  (三)至於旭展公司於86年1月27日就「以出售資產增資再減資退
    回股款，是否應辦理扣繳」乙事函詢上訴人所屬中壢稽徵所
    ，該所雖以86年2月21日北區國稅中壢資第86067232號函覆
    ：「貴公司辦理減資退還原資本公積轉增資額85,380,000元
    ，經核非屬盈餘之分配，尚免辦理扣繳」，惟該所並非所得
    稅法之主管機關，上開函復僅為該所之見解，核與行政程序
    法第159條第2項之「解釋性行政規則」係屬行政主管機關就
    行政法規所為之釋示，尚屬有間，非屬司法院釋字第525號
    解釋關於行政法規廢止有信賴保護原則適用之範疇。原判決
    以：被上訴人據上訴人所屬中壢稽徵所之函覆「．．．非屬
    盈餘之分配．．．」而未辦理扣繳及申報，認定被上訴人無
    過失，即屬有違。
  (四)綜上所述，原判決就關於漏報其配偶黃福樵取自該公司之營
    利所得計9,000,000元之論斷與卷證顯示及經驗法則或論理
    法則尚有未合，上訴人指摘原判決於法未合，求予廢棄，非
    無理由。另被上訴人漏報其配偶黃福樵取自復華證券金融股
    份有限公司營利所得3,028元被裁罰部分，原判決駁回被上
    訴人此部分之訴，但基於上訴人行使之裁罰權係單一而不可
    分之職權，既經上訴人一併提起上訴，以免裁罰權割裂，是
    亦在本件上訴審理範圍內，爰將原判決全部廢棄，發回原審
    法院更為適法之裁判。
  (五)另有關本件旭展公司於83年間出售土地、廠房之溢價收益26
    0,079,577元，同年10月26日該公司股東會決議通過提撥其
    中18,000,000元轉增資配發股票180,000股，又於85年8月31
    日決議通過辦理減資，被上訴人於辦理85年度綜合所得稅結
    算申報時，涉嫌漏報其配偶黃福樵取自該公司之營利所得計
    9,000,000元，上訴人就系爭旭展公司收回被上訴人配發之
    股票給付9,000,000元所得部分予以裁處罰鍰，惟被上訴人
    於原審主張其已自動補報並加息，自應免罰云云，實情究屬
    如何，本件既經發回原審法院，被上訴人此一部分主張自應
    由原法院併為審究。
據上論結，本件上訴為有理由，依行政訴訟法第256條第1項、第
260條第1項，判決如主文。
中　　華　　民　　國　　96　　年　　3　　 月　　22　　日
                  第三庭審判長法  官　劉　鑫　楨
                              法  官  吳  明  鴻
                              法  官　梁　松　雄
                              法  官　劉　介　中
                              法  官　戴　見　草
以  上  正  本  證  明  與  原  本  無  異
中　　華　　民　　國　　96　　年　　3　　 月　　23　　日
　　　　　　　　　　　　　　　書記官　吳　玫　瑩
